臺灣高等法院刑事判決　　　　　　　 100年度上訴字第2177號
上　訴　人　臺灣士林地方法院檢察署檢察官
被　　　告　陳國雄
上列上訴人因被告違反毒品危害防制條例案件，不服臺灣士林地
方法院100年度審訴字第322號，中華民國100年6月17日第一審判
決（起訴案號：臺灣士林地方法院檢察署100年度毒偵字第603號
），提起上訴，本院判決如下：
    主  文
上訴駁回。
    事  實
一、陳國雄前於民國92年間，因施用毒品，經法院裁定送勒戒處
    所觀察、勒戒，因無繼續施用毒品之傾向，而於92年2月27
    日釋放，並由臺灣士林地方法院檢察署檢察官以92年度毒偵
    字第164號案件為不起訴處分確定。復於前開觀察、勒戒執
    行完畢後5年內之93年間因犯施用第一級、第二級毒品及竊
    盜案件，經法院分別判處有期徒刑8月、4月、3月（嗣經定
    應執行有期徒刑1年1月），已於94年9月21日縮刑期滿執行
    完畢出監。復因竊盜、施用第一級毒品案件及詐欺案件，經
    法院分別判處有期徒刑1年2月、10月、10月（嗣經減刑並定
    應執行有期徒刑1年4月），於96年9月10日縮刑期滿執行完
    畢出監。另因竊盜案件，經法院判處有期徒刑7月確定，於
    97年8月2日縮刑期滿執行完畢出監。詎陳國雄仍無法戒除毒
    癮，基於施用第一級毒品海洛因之犯意，於100年3月9日（
    原判決誤載同年月19日）13時許，在新北市淡水區淡水捷運
    站附近，以注射針筒注射之方式，施用第一級毒品海洛因1
    次。嗣於同年月11日23時許，為警徵得其同意搜索其位於新
    北市淡水區水源里山子邊14之5號住處，當場扣得陳國雄所
    有供本件施用毒品所用之注射針筒2支，經警採尿送驗結果
    ，呈嗎啡陽性反應，始查悉上情。
二、案經新北市政府警察局淡水分局報請臺灣士林地方法院檢察
    署檢察官偵查起訴。
    理  由
一、按被告以外之人於審判外之陳述，雖不符前四條之規定，而
    經當事人於審判程序同意作為證據，法院審酌該言詞陳述或
    書面陳述作成時之情況，認為適當者，亦得為證據；當事人
    、代理人或辯護人於法院調查證據時，知有第159條第1項不
    得為證據之情形，而未於言詞辯論終結前聲明異議者，視為
    有前項之同意；刑事訴訟法第159條之5定有明文。查，本判
    決下列認定事實所引用之被告以外之人於審判外所為之供述
    證據資料（包含人證與文書證據等證據），並無證據證明係
    公務員違背法定程序所取得；而檢察官及被告對本院提示之
    卷證，亦均表示對於證據能力沒有意見而不予爭執，且迄至
    言詞辯論終結前亦未再聲明異議，本院審酌上開證據資料製
    作時之情況，尚無違法不當或證明力明顯過低之瑕疵，亦認
    以之作為證據，應屬適當。
二、上揭犯罪事實，業經被告陳國雄迭於偵審中坦承不諱（偵卷
    第7至9頁、第32、33頁、原審卷第33至36頁、本院卷第26至
    28頁、第37至39頁），並經證人即查獲本件之員警魏明權到
    庭供證屬實，復有扣案如事實所載之注射針筒2支及查獲現
    場照片4張可佐（偵卷第19、20頁）。又被告經警查獲所採
    集尿液經送鑑定，亦呈海洛因代謝物嗎啡陽性反應，有新北
    市政府警察局淡水分局100年5月2日新北警淡刑字第100001
    4391號函函附之臺灣檢驗科技股份有限公司2011年4月6日濫
    用藥物檢驗報告（檢體編號K0000000號）、毒品案件被移送
    者代碼對照表、查獲毒品案件尿液檢體監管紀錄表等在卷可
    憑（偵卷第18、54頁，原審卷第28至31頁）。足認被告上開
    任意性自白與事實相符，應可採信。又按施用第一級毒品為
    犯罪行為，毒品危害防制條例第10條第1項定有處罰明文。
    故施用第一級毒品者，依上揭規定本應科以刑罰，惟基於刑
    事政策，對合於一定條件之施用者，則依同條例第20條、第
    23條之規定，施以觀察、勒戒或強制戒治之保安處分。復毒
    品危害防制條例於92年7月9日修正公布，自93年1月9日施行
    ，其中第20條、第23條將施用毒品之刑事處遇程序，區分為
    「初犯」及「5年內再犯」、「5年後再犯」。依其立法理由
    之說明：「初犯」，經觀察、勒戒或強制戒治後，應為不起
    訴處分或不付審理之裁定；經觀察、勒戒或強制戒治執行完
    畢釋放後，「5年內再犯」者，因其再犯率甚高，原實施之
    觀察、勒戒及強制戒治既已無法收其實效，爰依法追訴或裁
    定交付審理。至於經觀察、勒戒或強制戒治執行完畢釋放後
    ，「5年後再犯」者，前所實施之觀察、勒戒或強制戒治已
    足以遮斷其施用毒品之毒癮，為期自新及協助其斷除毒癮，
    仍適用「初犯」規定，先經觀察、勒戒或強制戒治之程序。
    從而依修正後之規定，僅限於「初犯」及「5年後再犯」2種
    情形，始應先經觀察、勒戒或強制戒治程序。倘被告於5年
    內已再犯，經依法追訴處罰，縱其第3次（或第3次以上）再
    度施用毒品之時間，在初犯經觀察、勒戒或強制戒治執行完
    畢釋放5年以後，已不合於「5年後再犯」之規定，且因已於
    「5年內再犯」，顯見其再犯率甚高，原實施觀察、勒戒或
    強制戒治，已無法收其實效，即應依該條例第10條處罰（最
    高法院95年5月9日95年度第7次及97年9月9日97年度第5次刑
    事庭會議決議參照）。被告前於92年間因施用毒品案件，經
    法院裁定送觀察、勒戒後，認無繼續施用毒品之傾向，由檢
    察官為不起訴處分確定。又於揭觀察、勒戒執行完畢釋放後
    5 年內，復陸續於93、95年多次因施用毒品等經法院判處罪
    刑確定，有卷附本院被告前案紀錄表可憑。是被告本件施用
    第一級毒品之時間，雖均距離前述觀察、勒戒執行完畢已逾
    5 年，惟其前既已於5年內再犯施用毒品案件，參諸前揭說
    明，被告本件施用毒品之行為，即不合於「5年後再犯」之
    規定，自應依毒品危害防制條例第10條規定追訴處罰。綜上
    所述，本件事證明確，被告施用第一級毒品犯行，洵堪認定
    ，應依法論科。
三、按海洛因係毒品危害防制條例第2條第2項第1款所明定之第
    一級毒品，不得非法持有、施用。核被告所為，係犯毒品危
    害防制條例第10條第1項之施用第一級毒品海洛因罪。其施
    用第一級毒品海洛因前後持有海洛因之低度行為，應為施用
    海洛因之高度行為所吸收，不另論罪。又被告有事實欄所載
    之有期徒刑執行完畢紀錄，有本院被告前案紀錄表在卷可按
    ，其於有期徒刑之執行完畢後五年內，故意再犯本件有期徒
    刑以上之罪，為累犯，應依刑法第47條第一項規定加重其刑
    。另被告雖抗辯稱：伊當初想戒毒，便請家人打電話給派出
    所報警處理云云。惟按自首以在犯罪未發覺前，自行向該管
    公務員申告其犯罪事實，而接受法律裁判為要件，刑法第62
    條規定甚明。又所謂發覺，係指有偵查犯罪職權之公務員已
    知悉犯罪事實與犯罪之人而言，最高法院75年台上字第1634
    號判例參照。查本件查獲之證人即員警魏明權於本院供證：
    伊當時是兩個人的巡邏勤務，接獲所內稱被告家人舉發被告
    注射毒品。因被告家人很急，伊等就直接至被告家中，到達
    後被告家人即帶伊等至被告房間，並表示已受不了被告長期
    施用毒品。伊等進去房間時，被告家人即打開房內衣櫃之抽
    屜，抽屜裡有二支注射之針筒，被告家人並將被告注射毒品
    之情形告訴伊等。伊等當時就知道是被告，現場有被告父母
    親及被告，伊等當時看到被告是恍惚的，並沒有說話，而被
    告家屬亦未稱係被告請他們報案或提到自首等情，僅提及稱
    受不了被告之情形。因伊等見到注射針筒在被告房間內，雖
    被告家人當初僅稱被告施用毒品，惟不知是哪一種，然依伊
    等經驗，見到針筒即認為是海洛因。而該房間僅被告一個人
    住，被告便當場承認針筒是其的，且被告後來亦承認其注射
    海洛因，故伊等就對被告採尿。被告家人會稱受不了被告等
    語可能係被告已經不止注射一次，而被告家人可能因害怕、
    無奈，故主動打電話給警方，請警方依法將被告逮捕等語（
    本院卷第37頁反面、第38頁）。由上開證人魏明權之供證，
    可知本案係因被告家人無法忍受被告長期施用毒品之故，乃
    電請警員前來處理，而當警員到達被告住處時，被告係處於
    精神恍惚之狀態，並無欲向警方自首犯罪之意，且經打開被
    告房內衣櫃之抽屜，即發現抽屜內有二支注射之針筒。依員
    警經驗，見到針筒即認為被告是施用海洛因。是被告當時並
    未主動向員警表示有施用毒品，僅於員警發覺前開事證並經
    詢問後，方坦承有施用第一級毒品海洛因等情，自難認被告
    係在犯罪未發覺前，自行申告其犯罪事實，並表示接受法律
    裁判，而與刑法第62條所規定之自首要件相符，故被告尚無
    從適用前開規定而減刑，併此敘明。
四、原審以被告罪證明確，因而適用毒品危害防制條例第10條第
    1項，刑法第11條前段、第47條第1項，並審酌被告曾因施用
    毒品犯行而送觀察、勒戒及法院判處罪刑確定，仍不知悛悔
    ，復再施用第一級毒品，顯見其無戒絕之決心，惟念其施用
    毒品乃戕害自己身心健康，尚未危及他人，並考量其犯後坦
    承犯行之犯後態度，兼衡其犯罪之動機、目的、智識程度等
    一切情狀，量處有期徒刑8月，並以扣案之注射針筒2支為被
    告所有，且供本案犯罪所用之物，依刑法第38條第1項第2款
    規定宣告沒收，尚無不合。檢察官上訴意旨雖以：被告除施
    用毒品犯行外，更有其他多項財產犯罪前科，有本院被告前
    案紀錄表附卷可憑。是被告於刑之執行完畢後，仍不知悔改
    ，再犯本件施用第一級毒品犯行，顯見前次刑罰對被告之矯
    治效果不佳，且本件僅量處有期徒刑8月，反較前次施用毒
    品犯行刑責更輕，實難收矯治之效。為使罰當其罪，以收一
    般及個別預防之效，實有必要加重量處有期徒刑1年之必要
    等語。惟查，被告前雖因竊盜、詐欺等罪，經法院多次判決
    處刑，然該等犯罪均屬財產犯罪，所侵害者乃個人法益，與
    本案直接戕害乃吸毒者之身體、健康，所侵害法益係社會法
    益，其罪質及侵害法益均迥異，已難相提併論，又被告前次
    因施用第一級毒品案件，經原審法院於95年9月27日以95年
    度訴字第778號判處有期徒刑10月，距本件施用毒品案件相
    距4餘年，加重量刑是否具所稱罰當其罪，而收矯治之效等
    情，實非無疑。況按量刑之輕重，本為事實審法院得依職權
    自由裁量之事項，苟已斟酌刑法第57條各款所列情狀，而未
    逾越法定刑度，不得遽指為違法。原判決量刑時，已依該規
    定審酌被告施用毒品乃戕害自己身心健康，尚未危及他人，
    犯後坦承犯行等一切情狀，予以綜合考量，已如上述。且所
    科之刑既未逾越法定刑度，復難認有何濫用自由裁量權之情
    事。檢察官上訴意旨執前詞而為指摘，自有未當。是本件上
    訴為無理由，應予駁回。
據上論斷，應依刑事訴訟法第368條，判決如主文。
本案經檢察官李金定到庭執行職務。
中    華    民    國    100    年    8    月    25    日
                  刑事第二十一庭審判長法  官  周政達
                                      法  官  趙文
                                      法  官  楊力進
以上正本證明與原本無異。
如不服本判決，應於收受送達後10日內向本院提出上訴書狀，其
未敘述上訴之理由者並得於提起上訴後10日內向本院補提理由書
（均須按他造當事人之人數附繕本）「切勿逕送上級法院」。
                                      書記官  彭威翔
中    華    民    國    100    年    8    月    25    日
附錄本件論罪科刑依據法條全文
毒品危害防制條例第10條
施用第一級毒品者，處6 月以上5 年以下有期徒刑。
施用第二級毒品者，處3 年以下有期徒刑。